【裁判字號】    97,訴,1402
【裁判日期】    980309
【裁判案由】    侵權行為損害賠償
【裁判全文】
臺灣臺南地方法院民事判決              97年度訴字第1402號
原      告  乙○○
訴訟代理人  丙○○
被      告  甲○○
                        號
訴訟代理人  邱玲子律師
上列當事人間請求侵權行為損害賠償事件，經本院於民國98年2
月25日言詞辯論終結，判決如下：
    主      文
被告應給付原告新臺幣陸拾貳萬零捌佰玖拾捌元，及自民國九十
七年七月九日起至清償日止，按週年利率百分之五計算之利息。
原告其餘之訴駁回。
訴訟費用由被告負擔十分之八，餘由原告負擔。
    事實及理由
一、本件原告主張：
  (一)被告於民國96年12月19日下午4時15分許，駕駛車牌號碼C5-
    3013號自用小客車，沿臺南市○○路○段由南向北方向行駛
    ，行經至該路段門牌號碼578號附近處，竟未依交通安全規
    則第98條第1項第6款規定而貿然向右偏駛，致使同向行駛在
    後之原告騎乘機車（MVF-770號）避煞不及碰撞倒地，因而
    受有頭部外傷（臉部撕裂傷2公分長）、左足擦傷（2公分×
    2公分）、臀部挫傷、第11胸椎壓迫性骨折等傷害。被告過
    失傷害之犯行，業經本院97年度交簡字第1652號刑事簡易判
    決判處拘役59日，如易科罰金，以新臺幣（下同）1,000元
    折算一日確定在案。爰依侵權行為法律關係，請求被告給付
    原告下列項目：
  1.醫藥費共計553,403元，包括：
  (1)原告於96年12月19日，因本件車禍至奇美醫院急診之急診費
    650元。
  (2)原告自96年12月20日至97年3月17日間，至奇美醫院住院之
    醫療費26,416元，目前仍繼續就醫中。
  (3)原告自97年1月起至賴俊良骨外科診所就醫之醫療費16,557
    元，目前仍繼續就醫中。
  (4)原告自97年2月起至安和中醫就醫之醫療費4,580元，目前仍
    繼續就醫中。
  (5)藥品二仙膠：二仙膠的臨床應用極其廣泛，在增加骨質密度
    、強筋健骨方面，可促進骨折癒合及斷骨的再生，故二仙膠
    應列入藥品，共計1斤6,000元。
  (6)未來可預見之醫療及復健費：以每週2次、每次200元，1年
    96次共19,200元，並由原告54歲計算至81歲，共516,096元
    （19,200×26.88＝516,096元），原告則請求499,200元。
  2.增加生活費部分共計1,335,200元，包括：
  (1)看護費：原告因本件車禍而受傷，前2個月由於全身酸痛無
    力臥病床上，大小解無法自理，家人須日月看護，其後3個
    月須靠鐵衣及家人扶持方能至廁所大小解，而洗澡仍然要由
    家人代勞，且奇美醫院之醫療證明所示「宜人陪伴於側」確
    實共計5個月，而原告甚至請假6個月，故以一日2,200元計
    算，5個月共330,000元（2200×150＝330,000元）。
  (2)醫療交通、計程車費：因原告住所安昌街至奇美醫院之單程
    計程車費為200元，至賴骨科診所之單程計程車費為100元，
    以此計算結果為（200×5＝1000）+（100×20×2＝4000）
    ＝5000元。
  (3)未來可預見之交通費（原告附表記載1,033,192元，見本院
    卷57頁）：以每週2次、來回每次400元，1年96次共38,400
    元，並由原告54歲計算至81歲，共998,400元（38,400×
    26.88 ＝998,400元）。
  (4)住院期間膳食費：原告自96年12月19日至96年12月28日共計
    9 日，每日200元計算，共1,800元。
  3.精神慰撫金：由於原告因本件車禍造成壓迫性骨折，使得胸
    椎第11節約縮短為原來高度的0.6，在醫學上構造並無法恢
    復原狀，而功能上雖尚未達殘廢等級，但已造成肢體活動的
    不便，又如奇美醫院醫療證明所述「後遺症為駝背、酸痛」
    ，將造成往後歲月一輩子生活品質大幅下降，甚至可能因保
    養不易而造成更嚴重的後遺症，亦恐無法足齡退休，對原告
    及原告家人均係沈重的痛與負擔，原告倍感身心痛苦，因此
    請求精神慰撫金1,600,000元。
  (二)並聲明：被告應給付原告3,529,395元，暨自起訴狀繕本送
    達翌日起至清償日止，按週年利率百分之5計算之利息。
二、被告則以：
  (一)被告於96年12月19日下午4時15分許駕駛自小客車，沿臺南
    市○○路○段由南往北方向行駛，因被告擬至該路段門牌號
    碼578之2號之汽車修護廠，因此在尚未到達前即先打右轉之
    方向燈，並往右側後視鏡察看後方並無來車後，才由外側快
    車道往路邊行駛停靠，由道路交通事故現場圖顯示，被告車
    子之車頭與右前方電線桿距離為1.4公尺，當時該處尚停放
    一輛機車，且依現場照片可見被告車子前輪轉彎之角度係不
    可能彎進修車廠，故本件並非如原告所言被告當時係欲轉彎
    進入固定之修車廠修車。另案發地點並未設劃紅線，故亦未
    禁止路邊停車，惟因原告車速過快，且在被告視線死角內，
    其從後方撞上來被告實無法注意，而現場並無原告車輛之煞
    車痕跡，即可證明當天原告之車速非常快，且被告於靠右行
    駛前確有打方向燈，因此如非本件原告當日之車速過快，應
    不致於造成此一事故，請求囑託鑑定車禍肇事責任歸屬。
  (二)對於原告所請求之項目，答辯如下：
  1.關於原告已支出之奇美醫院、賴骨科及安和中醫診所之醫療
    費用，被告對於該等醫療費用收據之真正形式上不爭執。
  2.原告請求之醫療交通、計程車費用，除有收據部分被告不爭執
    外，其餘無收據之部分，被告否認並不同意其請求。
  3.原告請求未來可預見之醫療及復健費、交通費等，係以其目
    前之年齡算至81歲，此部分依安和中醫診所及奇美醫院之函
    覆說明，均無法證明原告所謂每周須兩次持續就醫，且須計
    算至81歲之主張為真，而依奇美醫院98年1月20日 (98)奇醫
    字第0335號函稱所謂「須長期復健治療」中之長期通常指「
    半個月一個觀察期」，意為半個月復健一次，惟其仍無法確
    定復健期間；故原告此部分之請求應屬無據，而無理由。
  4.有關增加生活費部分中之看護費以每日2,200元計算，已超
    出台南市住院病患家事服務業職業工會以一日2,000元計算
    之標準；且依奇美醫院函覆之病情摘要認原告完全需人看護
    期間為1個月內有可能，則原告請求5個月實屬過長。
  5.營養費二仙膠一斤6,000元，與原告之傷勢恢復無甚關連。
  6.原告於98年1月5日陳報狀再擴張請求住院期間之膳食費用
    1,800元，此部分不僅無收據證明其支出，況其縱使未受傷
    ，每天仍有飲食之必要，故此部分非因本件車禍受傷致受有
    損失，其請求實屬無稽。
  7.本件原告受傷後並未開刀，且據被告所知，目前原告均能騎
    乘機車上下班，足見其身體恢復狀況甚佳，故其請求高達
    160萬元之精神慰撫金，顯然過高。
  (三)並聲明：原告之訴及假執行之聲請均駁回；被告如受不利之
    判決，願供擔保請准宣告免為假執行。
三、本件原告主張被告於前揭時、地駕駛自用小客車與原告騎乘
    之機車發生碰撞，致原告受有頭部外傷、左足擦傷、臀部挫
    傷、第11胸椎壓迫性骨折等傷害，被告並因本件車禍經本院
    刑事庭97年度交簡字第1652號刑事簡易判決判處拘役59日，
    如易科罰金，以1,000元折算一日在案等情，業據原告提出
    財團法人奇美醫院診斷證明書附卷為憑，並經本院依職權調
    取本院刑事庭97年度交簡字第1652號過失傷害刑事案卷，核
    閱該案卷證及該案臺南市警察局第三分局南市警三刑偵字第
    09743164770號卷所附之道路交通事故現場圖及調查報告表
    、現場照片36張無訛，復為被告所不爭執，應堪信為真實。
    惟被告則以前揭情詞置辯，是本件應審究者為：(一)本件車禍
    過失責任歸屬？(二)原告得請求被告賠償之金額若干？
四、得心證之理由：
  (一)按駕駛人變換車道時，應讓直行車先行，並注意安全距離，
    道路交通安全規則第98條第1項第6款定有明文。本件被告自
    應注意前開交通安全之相關規定行車，而依臺南市警察局第
    三分局南市警三刑偵字第09743164770號卷所附之道路交通
    事故現場圖及調查報告表，肇事當時情形為天候晴，有日間
    自然光線、路面乾燥、無缺陷、無障礙物且視距良好，並無
    不能注意之情事，被告於行駛途中欲變換車道（不論是欲路
    邊停車或欲向右駛入騎樓空間），均應確實注意後方來車，
    讓直行車先行，並注意保持安全之距離，以避免車禍發生，
    惟被告竟疏未注意即貿然變換車道，致同向行駛在右後之原
    告閃避不及導致原告人車倒地而受傷，被告顯未遵守上開道
    路交通安全規則而有過失甚明。
  (二)被告抗辯稱：當時其曾打右轉之方向燈，並往右側後視鏡察
    看後方並無來車後，才由外側快車道往路邊行駛停靠，是原
    告車速過快才撞上來的云云，固舉證人（即車禍現場附近修
    車廠人員）丁○○之證詞為證，惟查，證人丁○○雖到庭證
    陳伊有看到「被告打方向燈」及「原告車速很快」等語，然
    就本院訊及兩車相撞過程並請指出當時證人所在位置時，證
    人卻證稱伊未看到相撞過程，因伊視線被左方停車擋到，只
    看到原告機車先上紅磚道，應該是要閃被告的車，然後原告
    的車就撞上電線桿，約5秒鐘才看到被告的車子開過來等詞
    （見本院卷86頁），惟查，參以警詢照片資料，原告機車係
    與被告汽車之後視鏡、右前車輪框、右前葉子板擦撞後，原
    告再撞上路邊電線桿，兩車擦撞之後至原告倒地不過數秒鐘
    時間，證人僅證稱看到擦撞前之「被告打方向燈」、「原告
    車速太快」及擦撞後之「被告撞電線桿」等情狀（均不利於
    原告），卻就「擦撞過程」委稱「沒有看到」云云，實與常
    情有違，況證人並未全程目擊車禍發生，則尚難僅憑其1人
    之證言，即認原告對本件車禍有何過失之情形。至被告請求
    囑託鑑定車禍責任歸屬，主要是主張被告有打方向燈及原告
    車速過快，認被告有過失，然查，有關被告是否有打方向燈
    問題，縱使被告有開啟方向燈，然開啟方向燈之時間為何？
    是否足夠時間讓右後方來車反應？均係被告應注意之範圍，
    被告並非有打方向燈即可貿然任意變換車道，仍應保持安全
    距離，注意後方來車，至於原告是否車速過快，除證人1人
    之證詞外，別無其他事證，尚難僅憑證人個人之知覺判斷即
    可斷定。故本件依現存證據觀之，仍屬被告未盡注意義務而
    侵入原告路權，違反前揭交通安全規則之情形較為明確，本
    院認並無再送鑑定之必要。綜上，本件車禍事故係因被告過
    失而導致原告受有上述傷害，具有相當因果關係，原告自得
    請求被告賠償其損害。
  (三)次按，不法侵害他人之身體或健康者，對於被害人因此喪失
    或減少勞動能力或增加生活上之需要時，應負損害賠償責任
    ；不法侵害他人之身體、健康者，被害人雖非財產上之損害
    ，亦得請求賠償相當之金額，民法第193條第1項、第195條
    第1項分別定有明文。本件原告請求被告賠償之金額，是否
    應予准許，分述如下：
  1.醫療費部分：
  (1)對於原告所請求之奇美醫院急診及住院醫療費、賴骨科及安
    和中醫診所之醫療費用，共計48,203元，被告均不爭執，並
    有奇美醫院收費收據（本院卷31至43頁，交簡附民卷20至29
    頁）、賴俊良骨外科診所診斷證明書及醫療繳費證明（本院
    卷121至130頁，交簡附民卷第16頁至第17頁）、安和中醫診
    所診斷證明書及醫療費用收費明細表（本院卷第25頁，交簡
    附民卷第18頁至第19頁）在卷可稽，堪認為原告醫療所必要
    者，應予准許。
  (2)藥品二仙膠6,000元之部分，原告雖提出購買二仙膠之收據
    及相關醫學報導為證，然此非醫囑用品，尚非屬醫療必要，
    故不應准許。
  (3)未來可預見之醫療及復健費之部分，原告主張將來在醫師之
    指示下需長期復健，預估復健費用及回診交通費約499,920
    元云云。惟經奇美醫院以98奇醫字第335號函覆本院稱：「
    長期通常指半個月至一個月觀察期，是否再做，再視其恢復
    狀況而定」，此有上開財團法人奇美醫院98年1月20日98奇
    醫字第355號函附卷可參（本院卷133、134頁），是由該函
    可證原告日後確有復健之必要，惟關於復健期間及未來之醫
    療、復健費用若干則需視原告狀況而定，故目前尚無法確定
    原告未來所必需復健期間及復健費用，僅能就原告至本院言
    詞辯論終結前仍有支出之復健費用而為認定。經查，原告於
    97年6月26日至98年1月12日尚有至賴俊良骨外科診所追蹤骨
    骼癒合情形及復健治療，共計支出醫療費用為10,115元，另
    於97年9月23日、97年11月7日、97年12月19日至奇美醫院復
    健治療，共計支出醫療費用1,780元，有賴俊良骨外科診所
    及奇美醫院函一件存卷可憑（見本院卷121、138頁），是就
    上開支出部分（共11,895元）應可認原告必要醫療費用支出
    ，應可採取，至其餘未來支出部分，因尚無證據證明為必要
    支出，該部分之請求即屬無據，尚難准許。
  (4)承上，原告得請求醫療費為60,098元。
  2.增加生活必要支出部分：
  (1)看護費：原告請求如診斷書所述宜人陪伴在側，由家人輪流
    照顧，以5個月計算之看護費云云，並提出奇美醫院之診斷
    證明書為證，惟依奇美醫院97奇醫字第5556號函所附之原告
    病情摘要所稱：「宜人陪伴，非為完全須人看護，若完全須
    人看護，通常為一個月內有可能」（本院卷第29頁），故原
    告至多僅能請求一個月之看護費；另依本院電詢台南市住院
    病患家事服務業職業工會，經該會回覆本院稱：「本會看護
    全日班24小時2,000元計算。」（本院卷143頁），則原告至
    多應僅能請求60,000元之看護費（30日×2,000元＝60,000
    元）。
  (2)醫療交通費：原告僅提出交通費用收據六張共800元（交簡
    附民卷第10頁至第15頁），其他部分則無收據可資證明，故
    其請求超過800元部分之交通費，即屬無據，不應准許。
  (3)未來可預見之交通費：原告主張將來在醫師之指示下需長期
    復健，預估復健次數及回診交通費約998,400元云云。惟如
    上所述，原告所需之復健期間若干，應視原告之狀況而定，
    而目前尚無法確定原告所需之復健期間，且原告亦未舉證以
    實其說，是以原告主張預估復健回診交通費998,400元，尚
    難認為可採。
  (4)住院期間膳食費：原告主張因車禍入住醫院，因吃不下醫院
    所供膳食，自己另外購買食物支出費用1,800元（住院9日，
    每日200元）部分，惟未舉出任何證據證明有此項金額之支
    出，尚難准許。
  (5)承上，原告得請求之增加生活上必要支出費用為60,800元。
  3.精神慰撫金：
    按民法第195條第1項雖規定不法侵害他人之身體、健康者，
    得請求賠償相當金額之非財產上之損害，惟所謂相當，除斟
    酌雙方身分資力外，尤應兼顧加害程度與其身體、健康影響
    是否重大以為斷（最高法院89年度臺上字第1952號判決意旨
    參照）。經查，本件原告因被告之過失行為受有「頭部外傷
    、臉部撕裂傷2公分長、左足擦傷2×2公分、臀部挫傷、第
    十一胸椎壓迫性骨折」等傷害，精神上自受有極大之痛苦，
    原告依據民法第195條之規定請求被告賠償其非財產上之損
    害，即屬有據。本院審酌原告43年次，大學研究所畢業，目
    前任職於小學教師，名下有不動產；被告66年次，目前在奇
    美電子公司上班，月薪約3萬餘元，95年度所得449,545元，
    名下有不動產、投資，及原告所受傷勢非輕，目前尚在醫療
    復建中，對其工作、生活作息影響甚鉅，及被告過失程度等
    一切情狀，認原告請求精神慰撫金之數額以50萬元為適當，
    逾此數額之請求，即難准許。
五、綜上所述，原告本於侵權行為法律關係，請求被告賠償620,
    898元（即醫療費部分60,098元＋增加生活費部分60,800元
    ＋精神慰撫金500,000元＝620,898元），及自起訴狀繕本送
    達翌日即97年7月9日起至清償日止，按年息百分之五計算之
    利息，為有理由，應予准許，逾此範圍請求，為無理由，不
    應准許。
六、本件為判決之基礎已臻明確，兩造其餘之攻擊或防禦方法及
    未經援用之證據，經本院斟酌後，認為均不足以影響本判決
    之結果，自無逐一詳予論駁之必要，併此敘明。
七、結論：原告之訴為一部有理由、一部無理由，依民事訴訟法
    第79條、第87條第1項，判決如主文。
中    華    民    國    98    年    3     月    9     日
                  民事第三庭    法  官  蔡雅惠
以上正本係照原本作成
如對本判決上訴，須於判決送達後20日內向本院提出上訴狀
中    華    民    國    98    年    3     月    9     日
                                書記官  詹書瑋


司法院資訊處製作；財團法人民間司法改革基金會備份。
